臺灣高等法院刑事判決
110年度侵上訴字第258號
上  訴  人  
即  被  告  Ｂ男（真實姓名年籍詳卷）


選任辯護人  周廷威律師
            林采緹律師
            郭守鉦律師
上列上訴人即被告因家暴妨害性自主案件，不服臺灣新北地方法
院110年度侵訴字第51號，中華民國110年10月27日第一審判決（
起訴案號：臺灣新北地方檢察署109年度偵字第32877號），提起
上訴，本院判決如下：
    主  文
原判決撤銷。
Ｂ男犯乘機性交罪，處有期徒刑貳年。緩刑伍年，緩刑期間付保
護管束，並應於緩刑期內向指定之政府機關、政府機構、行政法
人、社區或其他符合公益目的之機構或團體，提供壹佰小時之義
務勞務，及應於本判決確定之日起貳年內，完成貳拾小時之法治
教育課程。
    犯罪事實
一、Ｂ男（代號：BG000-A109029C，真實姓名詳卷）為Ａ女（代號
    ：BG000-A109029，真實姓名詳卷）之五姊夫，雙方具有家
    庭暴力防治法第3 條第4款之家庭成員關係。Ｂ男與其配偶Ｂ
    女（即Ａ女之姊，代號：BG000-A109029B，真實姓名年籍詳
    卷）、Ａ女與其配偶Ａ男（BG000-A109029A，真實姓名年籍詳
    卷）於109年4月2日，前往新北市三峽區（地址詳卷）Ａ女、
    Ｂ女之母親Ｄ女（代號：BG000-A109029D，真實姓名年籍詳卷
    ）之住處飲酒聚會，並於Ｄ女住處過夜，翌日（即4月3日）
    凌晨1 時許，Ｂ男見Ａ女酒醉返回房間熟睡之際，基於乘機性
    交之犯意，在Ａ女房間內，趁Ａ女意識模糊之際，誤認Ｂ男係
    其配偶Ａ男，而不知抗拒之情況下，先以嘴親吻Ａ女嘴唇、胸
    部、下體，復以生殖器插入Ａ女陰道內抽動之方式，對Ａ女為
    乘機性交1 次得逞。嗣Ａ女於同日上午清醒時，察覺有異，
    經詢問Ｂ男後報警處理，始查悉上情。
二、案經Ａ女訴由新北市政府警察局三峽分局報告臺灣新北地方
    檢察署（下稱新北地檢署）檢察官偵查起訴。
    理  由
壹、程序部分
一、被害人保護：按因職務或業務知悉或持有性侵害被害人姓名
    、出生年月日、住居所及其他足資識別其身分之資料者，除
    法律另有規定外，應予保密。行政機關、司法機關及軍法機
    關所製作必須公示之文書，不得揭露被害人之姓名、出生年
    月日、住居所及其他足資識別被害人身分之資訊，性侵害犯
    罪防治法第12條第1項、第2項定有明文。查本案判決書屬需
    對外公示之文書，為免告訴人Ａ女之身分資訊曝光，故本案
    關於被告Ｂ男（下稱被告）、告訴人Ａ女以及Ｂ女、Ａ男、Ｄ女
    之人別資料，依上開規定均不予記載，並均以如前之代號稱
    之（代號所對應之真實姓名年籍等資料詳卷附性侵害案件真
    實姓名對照表）。
二、證據能力部分：
　㈠被告以外之人於審判外之言詞或書面陳述，除法律有規定者
    外，不得作為證據，刑事訴訟法第159條第1項定有明文。又
    被告以外之人於審判外之陳述，雖不符刑事訴訟法第159條
    之1至第159條之4之規定，而經當事人於審判程序同意作為
    證據，法院審酌該言詞陳述或書面陳述作成時之情況，認為
    適當者，亦得為證據；當事人、代理人或辯護人於法院調查
    證據時，知有同法第159條第1項不得為證據之情形，而未於
    言詞辯論終結前聲明異議者，視為有前項之同意，刑事訴訟
    法第159條之5亦有明文。查本件檢察官、被告及其辯護人，
    就本院所認定犯罪事實而經調查採用之證據，均同意有證據
    能力（見本院卷第177頁至第182頁、第209頁至第212頁），
    本院復審酌各該證據作成時之情況，尚無違法及證明力明顯
    過低之瑕疵，認以之作為證據應屬適當，揆諸上開規定，本
    件經調查之證據，均有證據能力。
  ㈡至於本院所引之非供述證據部分，並無證據證明係公務員違
    法取得，亦無依法應排除其證據能力之情形，應有證據能力
    。　
貳、實體部分
一、認定事實所憑之證據及理由
  ㈠上開犯罪事實業據被告本院準備程序中及審理時均坦認犯行
    不諱（見本院卷第176頁、第182頁、第208頁、第214頁至第
    217頁），核與證人即告訴人Ａ女（下稱告訴人）、證人Ａ男
    、證人Ｂ女、Ｄ女分別於警詢、偵訊及原審審理時之證述相符
    （見新北地檢署109年度偵字第32877號偵查卷【下稱偵查卷
    】第5 頁至第9頁、第29頁至第47頁、第63頁至第66頁、第1
    31頁至第135頁、第151頁至第159 頁、偵查不公開卷第29頁
    至第32頁、第67頁至第68頁、第71頁至第73頁、第189頁、
    原審卷第246頁至第280頁），且有告訴人手繪現場圖、性侵
    害犯罪事件通報表、性侵害案件被害人調查表（一）、員警
    繪製現場圖、新北市三峽區案發現場之室內照片、生物跡證
    照片、內政部警政署刑事警察局109 年12月30日刑生字第00
    00000000號鑑定書、110 年3 月5 日刑生字第0000000000號
    鑑定書、内政部警政署刑事警察局110 年9 月2 日刑生字第
    1100090877號函、新北市政府警察局三峽分局刑案現場勘察
    報告暨附件資料在卷可佐（見偵查卷第11頁、第101 至105 
    頁、不公開偵查卷第51頁至第56頁、第83頁、第93頁至第10
    1頁、第257頁至第263頁、第275頁至第279頁、原審卷第224
    頁至第226頁、原審不公開卷第5頁至第42頁）。
　㈡並有告訴人以通訊軟體LINE與被告對話內容之擷圖照片、告
    訴人與證人其二姊對話內容之擷圖照片、告訴人與其配偶Ａ
    男間對話紀錄在卷可參（見偵查不公開卷第107 至119 頁、
    第131 頁至143頁)，告訴人因本案身心受創等情，復有告訴
    人天主教聖母診所預約回診單、案發後醫療就診單據、告訴
    人之天主教仁慈醫療財團法人仁慈醫院109 年10月16日乙種
    診斷證明書、杜華心苑心理諮商所電子郵件、衛生福利部中
    央健康保險署109 年11月25日健保北字第1091104409號函暨
    函附告訴人門診及住院就醫申報資料、天主教聖母診所109 
    年12月10日(109) 聖病字第17號函暨函附告訴人病歷資料、
    天主教仁慈醫療財圑法人仁慈醫院109 年12月10日(109) 仁
    醫事病字第748 號函暨函附告訴人病歷資料、天主教聖母診
    所110 年2 月3 日聖字第1107210001號函、天主教仁慈醫療
    財圑法人仁慈醫院110 年2 月3 日仁醫字第1107210078號函
    、天主教仁慈醫療財團法人仁慈醫院110 年9 月2 日仁醫字
    第1107210478 號函暨函附之告訴人病歷資料、台灣基督長
    老教會馬偕醫療財團法人新竹馬偕紀念醫院110 年9 月9 日
    馬院竹內系乙字第1100010618號函暨函附之告訴人病歷資料
    等件在卷可參（見偵查不公開卷第121頁至第127頁、第149
    頁至第165頁、第175頁 至第179 頁、第191頁至第203頁、
    第205頁至第223頁、第239頁、第241頁、不公開原審卷第63
    頁至第312頁），堪認被告前揭任意性自白核與事實相符，
    應堪採信。
　㈢本件事證明確，被告犯行洵堪認定，應依法論科。
二、論罪科刑　　　
  ㈠按刑法第229 條第1 項規定：以詐術使男女誤信為自己配偶
    ，而聽從其為性交者，處3 年以上10年以下有期徒刑，其成
    立要件為：⒈須施用詐術，⒉須使婦女誤信有夫妻關係而聽其
    姦淫，所謂誤信有夫妻關係者，指因受犯人欺罔，錯認其為
    自己已結婚之夫而言。可知刑法第229 條詐術性交罪之適用
    ，必須行為人有心詐偽仿冒所形成有婚姻關係之錯誤資訊，
    使被害人誤信而同意與之性交者，其性自主決定之意思亦具
    有瑕疵，始屬刑法第229 條所規範詐術性交罪之情形。本件
    告訴人雖於被告對其為性交行為時，因酒醉意識模糊而誤認
    被告為Ａ男，然被告於此種情況下並無施用詐術，是起訴意
    旨認被告所為係構成刑法第229 條第1 項之詐術性交罪，容
    有誤會。本件告訴人因不勝酒力而處於睡著之情況，導致不
    知抗拒被告與之性交行為，乃屬被告對於他人利用其精神、
    身體障礙、心智缺陷或其他相類之情形，不能或不知抗拒而
    為性交者。是核被告所為係犯刑法第225 條第1 項之乘機性
    交罪。
　㈡而公訴意旨認被告涉犯詐術性交罪，然其社會基本事實同一
    ，經原審當庭諭知上開乘機性交之法條（見原審卷第278頁 
    至第279 頁），判處被告乘機性交罪刑，而於本院審理中，
    經本院令檢察官、被告及其辯護人就起訴書及原審判決書所
    載之罪名互為論辯，應無礙於被告防禦權之行使，爰依刑法
    第300 條規定，變更起訴法條。
  ㈢又家庭暴力防治法所稱之「家庭暴力」，為家庭成員間實施
    身體或精神上不法侵害之行為；而該法所稱之「家庭暴力罪
    」，謂家庭成員間故意實施家庭暴力行為而成立其他法律所
    規定之犯罪，家庭暴力防治法第2條第1、2項分別定有明文
    。本件被告為告訴人之姊夫關係，為二親等之旁系姻親，渠
    等具有家庭暴力防治法第3 條第4 款所列家庭成員關係，是
    以被告對告訴人犯乘機性交罪，自屬家庭暴力罪，惟因家庭
    暴力防治法對於家庭暴力罪並無科處刑罰之規定，是依刑法
    第225 條第1 項之乘機性交罪予以論罪科刑。
　㈣刑事審判旨在實現刑罰權之分配正義，故法院對有罪被告之
    科刑，應符合罪刑相當原則，使輕重得宜，罰當其罪，以契
    合社會之法律感情；而乘機性交案件之犯罪情節未必盡同，
    所造成危害社會程度自屬有異，惟法律科處此類犯罪，所設
    法定本刑為3年以上有期徒刑，不可謂之不重，於此情形，
    倘依其情狀處以有期徒刑，即足懲儆，並可達防衛社會之目
    的者，非不可依客觀犯行與主觀惡性考量其情狀是否有可憫
    恕之處，適用刑法第59條之規定酌量減輕其刑，期使個案裁
    判之量刑能斟酌至當，而符合比例原則、罪刑相當原則。經
    查，被告對告訴人為乘機性交行為，造成告訴人身心蒙受巨
    大痛苦，實有不該，惟衡諸被告與Ｂ女、告訴人與Ａ男係前往
    Ｄ女之住處家族聚會而飲酒，並於Ｄ女住處過夜，被告飲酒後
    思慮不周，自我控制能力不足，始犯本件犯行，而罹重典，
    且被告於本院審理時業已坦認犯行，與告訴人達成和解，已
    賠償告訴人損害，告訴人亦表示願意原諒被告、同意給予被
    告緩刑之機會，有被告與告訴人之110 年12月30日和解協議
    書、告訴人刑事陳述意見狀及本院公務電話紀錄查詢紀錄表
    、匯款資料在卷可參（見本院卷第115頁至第117頁、第219
    頁、第221頁、第229頁），再衡以被告與告訴人間之家庭成
    員關係及本案對於渠等家庭關係之影響，被告本件犯行，固
    屬非是，依其犯罪情節及手段尚屬平和，如科以3年以上有
    期徒刑，仍有情輕法重之憾，爰依刑法第59條之規定酌減其
    刑。
三、撤銷改判之理由　
　㈠原審審理後認被告犯行事證明確，予以依法論科，固非無見
    。然查，被告於本院審理時業已坦認犯行，深表悔悟，並與
    告訴人達成和解，賠償告訴人損害，告訴人亦表示願意原諒
    被告、同意給予被告緩刑之機會等情，原審未及審酌，即有
    未洽。是被告請求本院從輕量刑，為有理由。原判決既有上
    開可議之處，自應由本院予以撤銷改判。
　㈡爰以行為人之責任為基礎，審酌被告為告訴人之姊夫，卻為
    逞一己之私慾，明知告訴人因酒醉睡著而陷入意識模糊，竟
    仍對告訴人為乘機性交行為，致告訴人身心受創甚巨，然念
    諸被告於本院業已坦認犯行，並與告訴人達成和解賠償損害
    ，已見悔意，而告訴人亦表示願意原諒被告、同意給予被告
    緩刑之機會等情，兼衡及其犯罪動機、目的，及其所陳智識
    程度為高職畢業、從事雷射切割技術員，平均月收入為新臺
    幣3萬8千元，已婚（見本院卷第214 頁）之家庭工作狀況等
    一切情狀，量處如主文第二項所示之刑，以示懲儆。
　㈢緩刑附條件之諭知　　　　　
  ⒈查被告前未曾因故意犯罪而受有期徒刑以上刑之宣告，有本
    院被告前案紀錄表在卷可考（見本院卷第89頁至第90頁）。
    其因一時失慮致罹刑典，惟於本院審理時業已坦承犯行，深
    表悔意，堪認經此偵審程序之教訓，被告當知所警惕，信無
    再犯之虞，兼衡被告與告訴人間之家庭成員關係及本案對於
    渠等家族親誼之影響，認前揭所宣告之刑，以暫不執行為適
    當，爰併予宣告緩刑5年，以啟自新。又被告犯刑法第225條
    第1項之乘機性交罪，為刑法第91條之1第1項所列罪名，應
    依刑法第93條第1項第1款規定，諭知於緩刑期間付保護管束
    。
　⒉被告所宣告之刑雖暫無執行之必要，惟為使被告確切知悉其
    所為對告訴人所造成之身心之傷害，記取教訓及強化其法治
    觀念與尊重他人性自主決定權，勿再蹈法網，爰依刑法第74
    條第2項第5款規定，命被告於緩刑期內，應向指定之政府機
    關、政府機構、行政法人、社區或其他符合公益目的之機構
    、團體，提供100小時之義務勞務，並應於本判決確定之日
    起2年內完成法治教育課程20小時，以觀後效。至被告倘於
    緩刑期間，違反上開所定負擔情節重大，足認原宣告之緩刑
    難收其預期效果，而有執行刑罰之必要，得依刑法第75條之
    1第1項第4款規定，撤銷緩刑之宣告，併此敘明。
四、不予沒收之說明
　　扣案之告訴人唾液棉棒3 支、床單(截取) 1 個、棉被套( 
    截取) 1 個、護身符1 個，分別為告訴人、證人Ａ男所有，
    並非被告所有；且與被告之唾液棉棒3 支，均非屬違禁物，
    係供員警為本件勘察採證鑑驗之用，並非供被告本案犯罪所
    用、犯罪預備之物或犯罪所生之物（見偵查不公開卷第183
    頁至第186頁、第249頁），爰均不予宣告沒收，附此敘明。
據上論斷，應依刑事訴訟法第369條第1項前段、第364條、第299
條第1項前段、第300條，刑法第225條第1項、第59條、第74條第
1項第1款、第2項第5款、第93條第1項第1款，判決如主文。
本案經檢察官藍巧玲提起公訴，檢察官陳玉華到庭執行職務。
中　　華　　民　　國　　111 　年　　3 　　月　　29　　日
                  刑事第三庭  審判長法　官  張惠立
                                    法　官  廖怡貞
                                    法　官  鄭昱仁
以上正本證明與原本無異。
如不服本判決，應於收受送達後20日內向本院提出上訴書狀，其
未敘述上訴之理由者並得於提起上訴後20日內向本院補提理由書
（均須按他造當事人之人數附繕本）「切勿逕送上級法院」。
                                    書記官　劉靜慧
中　　華　　民　　國　　111 　年　　3 　　月　　29　　日
附錄：本案論罪科刑法條全文
中華民國刑法第225條（乘機性交猥褻罪）
對於男女利用其精神、身體障礙、心智缺陷或其他相類之情形，
不能或不知抗拒而為性交者，處3年以上10年以下有期徒刑。
對於男女利用其精神、身體障礙、心智缺陷或其他相類之情形，
不能或不知抗拒而為猥褻之行為者，處6月以上5年以下有期徒刑
。
第1項之未遂犯罰之。